【裁判字號】    95,上訴,1812
【裁判日期】    950815
【裁判案由】    偽造有價證券等
【裁判全文】
臺灣高等法院刑事判決                95年度上訴字第1812號
上  訴  人  臺灣桃園地方法院檢察署檢察官
上  訴  人
即  被  告  丙○○
指定辯護人  本院公設辯護人 郭書益
上列上訴人因偽造有價證券等案件，不服臺灣桃園地方法院93年
度訴緝字第143號，中華民國95年3月20日第一審判決（起訴案號
：臺灣桃園地方法院檢察署91年度偵緝字第889號），提起上訴
，本院判決如下：
    主  文
原判決關於詐欺部分撤銷。
丙○○意圖為自己不法之所有，以詐術使自己得財產上不法之利
益，處有期徒刑陸月，如易科罰金以參佰元折算壹日。
檢察官之上訴駁回。
    事  實
一、丙○○於民國88年11月間承包桃園縣龜山鄉「大陸新村」工
    程，並委請乙○○載運建築工程所需之砂石、水泥及磚頭等
    物，乙○○於工程進行期間即要求丙○○分期給付工程款共
    新台幣（下同）83萬元，90年5月間丙○○明知自己無支付
    能力，竟意圖為自己不法之利益，向乙○○佯稱工程款雖然
    撥下來，但伊亟需該筆款項周轉等語，乙○○陷於錯誤遂同
    意由丙○○先行挪用其所應領取之工程款，丙○○並交付附
    表編號之支票予乙○○以供擔保，乙○○屆期提示不獲付
    款，遂再度向丙○○催討工程款時，丙○○接續前開詐欺得
    利之犯意，分別向乙○○佯稱甲○○要支付工程款20萬及周
    慧美為前開工程之發包人等語，而交付乙○○附表編號、
    支票各1張，以圖應付乙○○，嗣乙○○屆期再提示前開
    支票而均遭退票後，始知受騙，丙○○因而詐得乙○○為其
    完成前開工程之不法利益。
二、案經告訴人乙○○訴請臺灣桃園地方法院檢察署檢察官偵查
    起訴。
    理  由
壹、撤銷改判部分
一、訊據上訴人即被告丙○○雖不否認伊有承攬桃園縣龜山鄉大
    陸新村工程，且該工程之建物砂石、水泥及磚頭等物均係由
    告訴人乙○○載運，又附表所示之3張支票均係由伊交付予
    告訴人，而伊在交付附表所示之3張支票予告訴人時，經濟
    狀況並不好，作工程都領不到錢等情，惟矢口否認詐欺得利
    之犯行，辯稱附表所示之3張支票係伊之前向告訴人借款而
    開給告訴人的票，並不是工程款云云。
二、經查，證人即告訴人乙○○於原審審理時證稱略以：我有跟
    被告包過工程，大概是88或89年間，地點在龜山鄉陸光村，
    承包吊料的工作，我在工程進行中陸續分次跟被告請求工程
    款，被告分次開票給我，被告開的票都是工程完工前開出，
    票到期都是在完工後，被告的票都是開二到三個月，被告說
    公司錢發下來，但是他現在有急需要這筆工程款去周轉，所
    以跟我講說錢先不要給我，換開票給我當作擔保，被告有說
    要給我利息，但是我一直要不到，附表編號之45萬元支票
    是被告第一張開給我的票，他說是工程預付款，跳票後我去
    找被告，被告說這筆錢事後再跟我處理，票先放我這邊，附
    表編號之20萬元支票，被告是說甲○○要給他錢，所以我
    才肯收下這張票，被告拿給我附表編號之18萬元支票，說
    發票人周慧美是工程發包人，我拿被告開給我的這3張支票
    再去跟別人借錢，借到的錢拿去付我工人的薪水跟工程款，
    這3張支票的錢並不是我跟被告間的借貸關係等語（參原審
    94年4月14日審判筆錄及95年3月6日審判筆錄），被告既不
    否認曾委請告訴人載運工程建料，而附表所示之支票3張確
    均係伊所交付予告訴人等語，衡諸告訴人與被告相識甚久且
    並無怨隙，又二人間雖有多次借貸關係，然告訴人無論依據
    借貸抑或工程款之法律關係，均得向被告請求前開款項，告
    訴人並無故將借貸之法律關係虛偽證述為工程款之法律關係
    之必要，告訴人證稱附表所示之支票係被告所開立用以支付
    工程款等語，尚非顯不足採，被告於本院審理時既已自承伊
    在開支票給告訴人的時候，經濟狀況不好，沒有錢發薪水給
    工人等情（參原審95年3月6日審判筆錄第7頁），則被告在
    交付如附表所示之支票予告訴人以供擔保時，當有預見支票
    有不獲付款之可能，被告明知自身經濟狀況不佳而未主動告
    知告訴人，被告主觀上應已有詐欺得利之未必故意，又被告
    所交付告訴人之支票3張，又均係因「存款不足」之故而遭
    退票，此有支票及退票理由單各3張附卷足憑，更足徵被告
    一開始即存有不法詐騙告訴人為伊完成工程之不法利益，被
    告前開辯解應不足採，本件事證明確，被告犯行堪以認定。
三、核被告丙○○所為係犯刑法第339條第2項之詐欺得利罪。被
    告先後交付附表所示之支票予告訴人之行為，係基於同一詐
    欺得利之犯意下之接續行為，僅侵害一個法益，只論以一個
    詐欺得利罪。
四、原審予以論科，固非無見。惟查被告已於本院審理時，與被
    害人家屬（按被害人已於95年5月30日死亡）達成和解，有
    和解筆錄在卷可按，原審未及審酌，且將所犯法條誤為第
    349條第2項，尚有未洽。檢察官提起上訴，略以原審量刑太
    輕，固無理由，惟原判決顯有可議，自屬無可維持，應予撤
    銷改判，爰審酌被告犯罪之動機、目的及手段，所詐得不法
    利益83萬元，已與告訴人達成和解，又犯罪後僅部分坦承犯
    行等一切情狀，量處如主文第2項所示之刑。另被告於犯罪
    時之刑法第41條第1項前段規定：「犯最重本刑為5年以下有
    期徒刑以下之刑之罪，而受6個月以下有期徒刑或拘役之宣
    告，因身體、教育、職業、家庭之關係或其他正當事由，執
    行顯有困難者，得以1元以上3元以下折算一日，易科罰金。
    」又被告行為時之易科罰金折算標準，修正前罰金罰鍰提高
    標準條例第2條前段（現已刪除）規定，就其原定數額提高
    為100倍折算1日，則被告行為時之易科罰金折算標準，應以
    銀元300元折算1日，經折算為新臺幣後，應以新臺幣900元
    折算為1日。惟95年7月1日修正公布施行之刑法第41條第1項
    前段則規定：「犯最重本刑為五年以下有期徒刑以下之刑之
    罪，而受六個月以下有期徒刑或拘役之宣告者，得以新臺幣
    一千元、二千元或三千元折算一日，易科罰金。」比較修正
    前後之易科罰金折算標準，以95年7月1日修正公布施行前之
    規定，較有利於受刑人，則應依刑法第2條第1項前段，適用
    修正前刑法第41條第1項前段規定，定其折算標準。
貳、上訴駁回無罪及退併部分
一、公訴意旨另以：被告丙○○於為前開詐欺得利犯行後，另行
    起意，於90年5月中旬，在訴外人甲○○位於新竹縣竹北市
    ○○街51號住處內，趁甲○○酒醉之際，竊取甲○○所有之
    付款人為新竹市第五信用合作社空白支票5張，且盜用甲○○之支票印鑑章，蓋在空白支票上，於同年5月間，將其中
    票號115578號支票1張，記載金額為20萬元、到期日為90年9
    月30日（即附表編號所示之支票）後，連同附表編號、
    所示之支票共3張，交付告訴人乙○○以代支付上開報酬
    ，經乙○○屆期提示，均遭退票，因認被告另涉犯刑法第
    320條第1項之竊盜罪及同法第201條第1項之偽造有價證券罪
    云云。
二、公訴意旨認被告涉犯上揭罪嫌，無非係以上揭犯罪事實，業
    據被告於偵訊中坦承不諱，核與證人即被害人甲○○於偵訊
    時所為之陳述相符，並有被告所親自書寫—承認確實有竊取
    並偽造如附表編號所示之空白支票—之切結書1 份附卷可
    稽，為其主要論據。
三、按犯罪事實應依證據認定之，無證據不得認定犯罪事實；又
    不能證明被告犯罪者，應諭知無罪之判決；刑事訴訟法第15
    4條第2項、第301條第1項分別定有明文。又犯罪事實之認定
    ，應憑真實之證據，倘證據是否真實尚欠明確，自難以擬制
    推測之方法，為其判斷之基礎；而認定犯罪事實之證據係指
    足以認定被告確有犯罪行為之積極證據而言，該項證據自須
    適合於被告犯罪事實之認定，始得採為斷罪資料。最高法院
    著有53年台上字第656 號判例，可資參照。且刑事訴訟上證
    明之資料，無論其為直接或間接證據，均須達於通常一般之
    人均不致有所懷疑，而得確信其為真實之程度，始得據為有
    罪之認定，若其關於被告是否犯罪之證明未能達此程度，而
    有合理懷疑之存在，致使無從形成有罪之確信，根據「罪證
    有疑，利於被告」之證據法則，即不得遽為不利被告之認定
    ，此有最高法院76年度台上字第4986號判例意旨可參。
四、訊據被告丙○○雖於偵訊及本院行準備程序時陳稱伊確實有
    在甲○○位於新竹縣竹北市○○街51號之住處，竊取甲○○
    所有之付款人為新竹市第五信用合作社之空白支票3 張，並
    盜用甲○○的印章在空白支票上，於附表編號之支票上填
    寫面額為20萬元後，交付予告訴人乙○○云云，然於本院行
    審理程序時更異前詞，堅決否認前開竊盜及偽造有價證券之
    犯行，辯稱伊當初是害怕拖累甲○○，所以才會寫切結書給
    甲○○，叫甲○○在偵查中這樣講，附表編號之支票是甲○○借給伊使用的，伊並沒有偷支票等語。
五、經查：
  (一)證人甲○○於原審審理時，經命與被告隔離訊問後，具結證
    稱略以：我認識被告有十四、五年了，被告以前是我的受僱
    人，我在90年間有使用新竹市第五信用合作社的支票，第五
    信用合作社那本支票我申請下來後放了六至八年，一張都沒
    有用，後來碰到丙○○，我就開始借票給他用，還有另外一
    個人，我都稱呼他「中鋼」我也有借他用，我總共借被告七
    至八張，每次他都去我工地找我說他很缺錢，我跟他說我沒
    有錢，被告要我把票借他，他要去跟別人借錢，從本案系爭
    三張支票之前三、四個月就開始有借被告票，我跟被告說我
    不想要我老婆知道我有借票給人家的事情，我也跟被告說票
    借給你，我有時常跟他說票借給他，不要讓票跳票，我沒有
    錢幫他墊款，我沒有限制丙○○開票的金額、時間及用途，
    本案及併辦系爭支票都是我的，我前後借被告七、八張，之
    前三至五張都沒有問題，直到有一次銀行打電話給我，說我
    今天有張面額20萬元的支票要到期，我說我沒有錢，結果就
    跳票，過一陣子後我有去跟被告連絡上，被告說他會處理，
    之後我就接到法院的通知，第一次到民事法院，第二次是到
    地檢署，在民事法院法官問我就這二十萬要不要還，我說要
    ，我當庭跟丙○○說你一定要把錢還給人家，我在地檢署雖
    然有說被告在我們喝醉酒的時候，偷走我的支票，這是因為
    被告寫了一張切結書給我，所以我根據切結書的內容來做陳
    述，被告說我這樣講就會沒事，我今天之所以願意把真相說
    出來，是因為被告說現在比較有錢，可以還這筆債務，我才
    坦白講，這兩張票上面我只有蓋印章，我蓋印章把票交出去
    的時候，並沒有限制借票人用票的金額、及用途，這兩張票
    都是我蓋章後，將支票撕下來交給被告的，被告跟我借票時
    ，我並沒有跟他要求報酬，被告也沒有跟我保證票不會有問
    題，我不知道我的票總共跳了幾張，因為法院說我欠別人八
    十幾萬，被告就跟我說不用害怕，就寫這張切結書說我會沒
    事，我在民事法院開庭的時候，法官說我要付票款，我因為
    緊張要付票款，跟被告講，被告才會開切結書給我，我並沒
    有注意到切結書寫的日期，我從頭到尾知道這兩張支票的存
    在，切結書是被告在我家寫的，內容也是被告寫的，他在寫
    之前，並沒有跟我商量要怎麼寫，我不知道切結書上面所寫
    的日期是不是就是被告寫切結書那一天，我只知道去民事開
    完庭才寫的，開完庭一陣子後才寫的等語（參原審94年8月
    31日審判筆錄），而原審再依職權訊問被告有關系爭切結書
    之書寫日期、時間及地點，被告陳稱略以：這份切結書是附
    表編號那張支票跳票之後寫的，我有因為跳票去開過庭，
    有因為五十萬元的票跟甲○○一起去開庭，切結書是在民事
    開庭後寫的，寫切結書的原因是我怕牽累甲○○，我是在甲○○家裡寫的，我跟甲○○並沒有商量如何寫切結書，是我
    自己決定要寫這樣的內容，我故意把切結書寫在兩張發票日
    之前，對甲○○比較有利，實際上寫切結書的日期是在切結
    書上面的日期之後，我寫完之後有跟甲○○說叫他拿給法官
    看等語（參原審94年8月31日審判筆錄），核被告與證人甲○○二人所述就附表編號之支票為證人甲○○借給被告使
    用，而系爭切結書之書寫日期是在民事庭開庭後一陣子，在
    證人甲○○家中由被告所自行書寫等節均屬一致，被告辯稱
    附表編號之支票係伊向證人甲○○借來使用等語，尚非不
    足採信。
  (二)本件公訴人用以認定被告有竊盜及偽造有價證券之犯行，無
    非係以證人甲○○於偵訊時之陳述及被告所親自書寫之切結
    書一份為其論據，然證人甲○○於原審審理時既已為前開證
    述，是公訴人所提前開證據，並不能使本院形成被告有罪之
    確信，此外，本院復查無其他積極證據足資證明被告有公訴
    人所指竊盜及偽造有價證券之犯行。揆諸前開法條、判例意
    旨，原審就此部分無罪之諭知。經核並無不合，檢察官提起
    上訴，略以被告於偵查及準備程序期間已就上開犯行坦承不
    諱云云，惟查證人甲○○已於原審為上開證述，被告所涉犯
    竊盜及偽造有價證券部分，並無證據證明，均如前述，是
    本件上訴，為無理由，應予駁回。
六、臺灣桃園地方法院檢察署檢察官95年度偵字第9010號移送併
    辦意旨略以：被告丙○○意圖為自己不法之所有，於90年5
    月中旬某日，在甲○○位於新竹縣竹北市○○街51號住處，
    趁甲○○酒醉之際，竊取甲○○所有之付款人為新竹市第五
    信用合作社空白支票3張，於同年8月間，於不詳地點，將其
    中票號115592號支票1張，擅自填載金額為57萬6千元、發票
    日為90年10月5日，偽造該張有價證券後，裡同另一張因工
    作交易而取得之鋒均工程有限公司簽發之支票，均擅自在該
    二張支票背面接續偽簽其妻「簡阿珠」（現更名為簡鈺臻）
    之姓名後，持向簡蒼輝借款，足以生損害於簡鈺臻本人，嗣
    因簡蒼輝屆期提示付款均遭退款，丙○○又避不見面，經向
    背書人簡鈺臻請求給付票款時，簡鈺臻始悉上情，因認被告
    涉犯刑法320條第1項之竊盜罪、第201條之偽造有價證券罪
    及同法第216條、第210條之行使偽造私文書罪，而與本件有
    連續犯之裁判上一罪關係，移請併案審理云云。然查，本件
    被告丙○○被訴竊盜及偽造有價證券部分，業經本院駁回檢
    察官之上訴，業如前述，是上開移送併辦意旨內所述之行為
    ，均難認定與本案有何裁判上一罪關係，而均非本案起訴效
    力所及，本院無從併辦，應退還檢察官另行依法處理。
參、據上論斷，應依刑事訴訟法第369條第1項前段、第364條、
    第368條、第299條第1項、第301條，刑法第339條第2項、第
    2條第1項前段、修正前刑法第41條第1項前段，罰金罰鍰提
    高標準條例第1條前段，判決如主文。
本案經檢察官曾忠己到庭執行職務。
中    華    民    國    95    年    8     月    15    日
                  刑事第二十庭  審判長法  官  尤豐彥
                                      法  官  張明松
                                      法  官  吳鴻章
以上正本證明與原本無異。
偽造有價證券部分如不服本判決，應於收受送達後十日內向本院
提出上訴書狀，其未敘述上訴之理由者並得於提起上訴後十日內
向本院補提理由書（均須按他造當事人之人數附繕本）。
其他部分不得上訴。
                                      書記官  魏淑娟
中    華    民    國    95    年    8     月    17    日
附表
┌───┬────┬────┬───┬──────┬─────┐
│編  號│票  號  │票面金額│發票人│付  款  人  │發票日    │
├───┼────┼────┼───┼──────┼─────┤
│    │0000000 │45萬元  │丙○○│美商花旗銀行│90.05.26  │
│      │        │        │      │桃園分行    │          │
├───┼────┼────┼───┼──────┼─────┤
│    │0000000 │20萬元  │甲○○│新竹市第五信│90.09.30  │
│      │        │        │      │用合作社    │          │
├───┼────┼────┼───┼──────┼─────┤
│    │0000000 │18萬元  │周慧美│板信商業銀行│90.11.20  │
│      │        │        │      │桃園分行    │          │
└───┴────┴────┴───┴──────┴─────┘
附錄本案論罪科刑法條：
中華民國刑法第339條
（普通詐欺罪）
意圖為自己或第三人不法之所有，以詐術使人將本人或第三人之
物交付者
，處 5 年以下有期徒刑、拘役或科或併科 1 千元以下罰金。
以前項方法得財產上不法之利益或使第三人得之者，亦同。
前二項之未遂犯罰之。


司法院資訊處製作；財團法人民間司法改革基金會備份。
